臺灣桃園地方法院刑事判決　　　　　　　110年度訴字第126號
公　訴　人　臺灣桃園地方檢察署檢察官
被　　　告　黃成柯



上列被告因偽造文書等案件，經檢察官提起公訴（109 年度偵字
第26913 號），本院判決如下：
    主    文
黃成柯犯如附表「罪名及宣告刑」欄所示之罪，各處如附表「罪
名及宣告刑」欄所示之刑及沒收。應執行有期徒刑拾月，如易科
罰金，以新臺幣壹仟元折算壹日。
    事    實
一、黃成柯於民國106 、107 年間陸續向陳素華借款後，陳素華
    為確保黃成柯後續還款，遂要求黃成柯簽發本票作擔保。黃
    成柯竟於附表各「簽發日期」所示時間，分別基於行使偽造
    私文書之犯意，於其所簽發如附表所示本票6 紙之背面，冒
    以其堂叔黃哲清、其子黃章富與黃章浩之名義，簽名、按捺
    指印如附表「偽造署押」欄所示，表示黃哲清、黃章富及黃
    章浩背書之意，而偽造私文書，並分別於附表各「簽發日期
    」所示時間，於陳素華位於桃園市八德區之住所，將載有前
    揭背書之本票交付予陳素華以行使之，足生損害於黃哲清、
    黃章富、黃章浩及陳素華。
二、案經陳素華訴由臺灣桃園地方檢察署檢察官偵查起訴。
    理    由
壹、程序部分
一、按被告以外之人於審判外之言詞或書面陳述，除法律有規定
    者外，不得作為證據；被告以外之人於審判外之陳述，經當
    事人於審判程序同意作為證據，法院審酌該言詞陳述或書面
    陳述作成時之情況，認為適當者，亦得為證據；當事人、代
    理人或辯護人於法院調查證據時，知有第159 條第1 項不得
    為證據之情形，而未於言詞辯論終結前聲明異議者，視為有
    前項之同意。刑事訴訟法第159 條第1 項及第159 條之5 分
    別定有明文。本判決下列所引用被告以外之人於審判外之陳
    述（含書面陳述），被告黃成柯於本院準備程序中已同意上
    開證據具有證據能力（訴字卷第111 頁），而被告、檢察官
    迄於言詞辯論終結前亦未就證據能力聲明異議，本院審酌上
    開證據資料作成時之情況，尚無違法、不當或顯不可信情況
    ，認作為證據應屬適當，依刑事訴訟法第159 條之5 ，應認
    前揭供述證據均有證據能力。
二、本判決以下所引用之非供述證據，均與本件事實具有自然關
    聯性，且核屬書證、物證性質，又查無事證足認有違背法定
    程序或經偽造、變造所取得等證據排除之情事，復經本院依
    刑事訴訟法第164 條、第165 條踐行物證、書證之調查程序
    ，況檢察官、被告對此部分之證據能力亦均不爭執，是堪認
    均具有證據能力。
貳、實體部分：
一、認定犯罪事實所憑之證據及理由：
  ㈠經查，被告於106 、107 年間陸續向告訴人陳素華借款後，
    為向告訴人擔保後續還款，分別於附表各「簽發日期」欄所
    示時間，在其所簽發如附表所示本票6 紙之背面，冒以黃哲
    清、黃章富、黃章浩之名義，簽名、按捺指印如附表「偽造
    署押」欄所示，表示黃哲清、黃章富及黃章浩背書之意，而
    偽造私文書，並分別於附表各「簽發日期」欄所示時間，將
    在有前揭背書之本票交付予告訴人以行使之事實，業經被告
    於本院坦承不諱（訴字卷第78-79 、111 、177-178 、181
    頁），且有證人即告訴人陳素華於偵查及本院審理中之證述
    （他卷第35、78頁，訴字卷第148-168 頁）、證人黃哲清於
    偵查中之證述（偵卷第26-27 頁）附卷可參，且有如附表所
    示各本票影本（他卷第9-19頁）在卷可佐，當可認定。被告
    既未經黃哲清、黃章富及黃章浩預先授權或同意下，私自於
    附表所示各本票背面，冒以黃哲清、黃章富、黃章浩之名義
    ，簽名、按捺指印如附表「偽造署押」欄所示，而偽造不實
    背書之私文書，並隨後將如附表所示本票連同背書交付與告
    訴人而為行使，自當分別構成行使偽造私文書之犯行。是被
    告本案該當行使偽造私文書之犯罪事實，當可認定。
  ㈡被告固辯稱：伊會偽造如附表「偽造署押」欄所示指印、簽
    名，而為不實之背書，是因為告訴人當面要求伊作的，如果
    伊沒有還錢給告訴人，告訴人就可以告伊偽造黃哲清、黃章
    富及黃章浩之署押，伊不知道這樣是犯法的等語（訴字卷第
    78、110-111 、181 頁）。惟查：
  1.證人即告訴人陳素華於本院審理中證稱：被告交本票給伊的
    時候，本票的背面已經有簽好了，拿給伊的時候背面就已經
    簽好了，不是伊當場拿空白的本票出來給被告寫，是被告寫
    好後拿過來的，伊有問被告是不是被告兒子簽的，被告有說
    「對」、「我兒子會挺我」，伊沒有叫被告去偽造黃哲清、
    黃章富及黃章浩之簽名等語（訴字卷第148-151 、153-155
    頁）。是依前揭證述內容，告訴人並無當面要求被告於附表
    所示本票上偽造黃哲清、黃章富及黃章浩之署押之事，被告
    前揭辯詞，已難採認。
  2.何況，被告明知其未經黃哲清、黃章富、黃章浩預先授權或
    同意，即冒以黃哲清、黃章富、黃章浩之名義，簽名、按捺
    指印如附表「偽造署押」欄所示，而為不實背書一節，業經
    被告於本院自承明確（訴字卷78-79 頁），而被告自述曾經
    從事市場賣豬肉、保全之工作（訴字卷第79、180 頁），教
    育程度則為國中畢業（訴字卷第180 頁），為具備社會一般
    智識之人，就冒用他人名義背書於票據之後係涉不法一事，
    自難推諉不知，是被告辯稱其不知道這樣是犯法的云云，亦
    不足採。
  3.從而，被告前揭所辯，均無理由。
  ㈢本案不具備刑法第339 條第1 項詐欺取財罪要件之理由：
  1.按詐欺取財罪之成立，係以行為人行使詐術，使相對人陷於
    錯誤並為財產上處分為要素，且各要素之間需有因果聯結，
    方屬合致。
  2.經查，被告於本院審理中陳稱：伊向告訴人之借款不是一筆
    拿，是比如說現在欠告訴人利息10個月，10個月的利息差不
    多60萬元，60萬元加下去開一張票；也就是陸陸續續借的錢
    加上的利息，再一起寫一張本票交給告訴人；就是前面借錢
    有利息，約在告訴人家裡結帳，當場簽本票，本來是3 、5
    萬元這樣子一直加，利息有了一直加上去，小額也一直加上
    去，結帳一個總數，開一張本票給告訴人等語（訴字卷第16
    8-169 、177-178 頁）。足見被告與告訴人借款及簽發本票
    之經過，被告先陸陸續續自告訴人處取得小額借款，後續被
    告方將借款及約定利息之總和金額，與告訴人確認（即被告
    所謂「結帳」），並將該總和金額作為本票票面金額，簽發
    本票與告訴人作為擔保之情況。而告訴人於本院審理中亦表
    示被告前揭陳述之借款及簽發本票經過，確實有幾張本票是
    如此情況，而告訴人亦無法確認本案如附表所示本票，其中
    到底哪幾張是如被告前揭所述經過借款及簽發本票等語明確
    （訴字卷第179-180 頁）。從而，本案如附表所示之本票，
    既然有可能是如被告前揭所述，即被告先取得借款後，方簽
    發本票與告訴人作為擔保，則被告為前揭不實背書行為（即
    施用詐術行為），即有可能係於告訴人交付借款（即財產上
    處分）之「後」，無從回溯於告訴人交付本案借款與被告「
    時」，即影響告訴人是否交付借款與被告。就此，實難認被
    告前揭不實背書行為，有使告訴人為財產上處分情況。本案
    又無其他積極證據，足使本院確信被告該當詐欺取財罪之構
    成要件至無合理懷疑程度，自難就被告本案所為再論以刑法
    第339 條第1 項詐欺取財罪。公訴意旨雖同未論認被告涉犯
    刑法第339 條第1 項詐欺取財罪嫌，然為期明確，仍附此說
    明。
二、綜上所述，被告前揭所辯均不足採。本案事證明確，被告犯
    行洵堪認定，應予依法論科。
參、論罪科刑部分：
一、按於票據背書，在票據法上係表示對票據負擔保責任之意思
    ，為法律規定之文書。在支票背面偽造署押為背書，並進而
    交付他人行使，應成立行使偽造私文書罪。是核被告所為，
    均係犯刑法第216 條、第210 條之行使偽造私文書罪。被告
    偽造如附表「偽造署押」欄所示署押，以偽造附表所示背書
    並進而行使，其偽造署押屬偽造私文書之部分行為，而偽造
    私文書之低度行為，復為行使偽造私文書之高度行為所吸收
    ，均不另論偽造署押及偽造私文書罪。
二、罪數：
  ㈠按文書乃記載人類意思表示之方法，其存在之形式，可具有
    多樣性，同一份文件未必僅存在一種文書，即將不同之文書
    ，記載於同一份文件之內，亦無不可。是同時冒用多人之名
    義，偽造可各自獨立之多種文書於同一份文件之內，嗣持以
    行使者，因其同時侵害數個法益，係一行為同時觸犯數個行
    使偽造文書之罪名，自應依想像競合犯之例從一重處斷；此
    與偽造單一之文書嗣持以行使，雖同時生損害於多數之人，
    仍僅成立一個行使偽造文書罪之情形有別，二者不容混淆（
    最高法院95年度台上字第5961號刑事判決、110 年度台上字
    3863號刑事判決意旨參照）。
  ㈡經查，被告於附表編號1 、2 所示之本票上，各以「黃哲清
    」、「黃章富」、「黃章浩」名義為不實背書，而各偽造「
    黃哲清」、「黃章富」、「黃章浩」之數份獨立之私文書（
    即各別獨立之背書），於附表編號1 、2 所示之本票上，隨
    後同於106 年9 月12日在告訴人住處持以行使，揆諸前揭說
    明，被告係一行為同時觸犯數個行使偽造文書之罪名，應依
    想像競合，論以行使偽造私文書之一罪。
  ㈢又被告於附表編號3-6 所示之本票上，各偽造「黃哲清」、
    「黃章富」、「黃章浩」名義中其二（編號3 、5 、6 ）或
    全部（編號4 ）之不實背書，而如附表編號3-6 「背書人」
    欄所示，亦係各偽造數份獨立之私文書（即各別獨立之背書
    ）於附表編號3-6 所示之本票上，且分別於附表編號3-6 所
    示「簽發日期」分別行使之，而各係以一行為同時觸犯數個
    行使偽造文書之罪名，亦應依想像競合，各別論以行使偽造
    私文書之一罪。
  ㈣附表編號3-6 ，與附表編號1 、2 間，5 次行使偽造私文書
    之犯行（編號1 、2 僅論1 次，編號3-6 則各論1 次），其
    行使之時間有相當區隔，是犯意各別，行為可分，應予分論
    併罰。
  ㈤末按所謂接續犯，係指行為人之數行為於同時同地或密切接
    近之時地實行，而侵害同一之法益，各行為之獨立性極為薄
    弱，依一般社會健全觀念，在時間差距上，難以強行分開，
    在刑法評價上，以視為數個舉動之接續實行，合為包括之一
    行為予以評價，較為合理，始足當之。如客觀上有先後數行
    為，其每一前行為與次行為，依一般社會健全觀念，在時間
    差距上可以分開，在刑法評價上各具獨立性，自應予以一罪
    一罰。公訴意旨固認附表編號1-6 所示5 次行使偽造私文書
    之行為，應論以接續犯之一罪，惟本院認為因各次行使偽造
    私文書之時間有相當區隔，應予分論併罰，就此見解容有不
    同，併予說明。
三、爰以行為人之責任為基礎，審酌被告為擔保其對告訴人之借
    款，竟以黃哲清、黃章富、黃章浩名義虛偽背書於附表所示
    本票，致告訴人誤信黃哲清、黃章富、黃章浩願意擔保被告
    之債務，足生損害於黃哲清、黃章富、黃章浩及告訴人，亦
    有害於金融交易秩序，應予非難；並衡酌被告本案犯後態度
    ，迄今未與告訴人就附表所示本票債務達成和解或取得諒解
    ，及被告於本院自述之智識程度、家庭經濟狀況（訴字卷第
    180 頁）、素行，以及告訴人、被害人黃章浩（訴字卷第10
    1 頁）、被害人黃章富（訴字卷第103 頁）之意見，檢察官
    及被告之量刑意見等一切情狀，分別量處如主文所示之刑及
    應執行之刑，並均諭知易科罰金之折算標準。
肆、沒收：
一、按刑法第219 條規定，偽造之印章、印文或署押，不問屬於
    犯人與否，沒收之，係採義務沒收主義，凡偽造之印章、印
    文或署押，不論是否屬於犯人所有，苟不能證明業已滅失，
    均應依法宣告沒收。是附表「偽造署押」欄所示偽造之署押
    ，不問屬於犯人與否，應依刑法第219 條之規定宣告沒收。
二、附表本票上所示背書，已隨被告交付與告訴人之本票一併移
    轉予告訴人，均非屬被告所有或實際支配之物，且用以背書
    之署押既已宣告沒收如上，亦無再就背書宣告沒收之必要，
    爰不予宣告沒收。
據上論斷，應依刑事訴訟法第299 條第1 項前段，刑法第216 條
、第210 條、第41條第1 項前段、第8 項、第51條第5 款、第21
9 條，刑法施行法第1 條之1 第1 項，判決如主文。
本案經檢察官賴穎穎提起公訴，檢察官張家維、林欣怡到庭執行
職務。
中    華    民    國   110    年    10    月    27    日
                  刑事第四庭  審判長法  官  黃柏嘉
                                    法  官  涂偉俊
                                    法  官  張家豪
以上正本證明與原本無異。
如不服本判決應於收受判決後20日內向本院提出上訴書狀，並應
敘述具體理由。其未敘述上訴理由者，應於上訴期間屆滿後20日
內向本院補提理由書(均須按他造當事人之人數附繕本)「切勿逕
送上級法院」。
                                    書記官  蔡宗豪
中    華    民    國   110    年    10    月    27    日
附錄本案論罪科刑法條：
中華民國刑法第210條
（偽造變造私文書罪）
偽造、變造私文書，足以生損害於公眾或他人者，處 5 年以下
有期徒刑。
中華民國刑法第216條
（行使偽造變造或登載不實之文書罪）
行使第 210 條至第 215 條之文書者，依偽造、變造文書或登載
不實事項或使登載不實事項之規定處斷。
　
┌──┬────┬────┬────┬───┬─────┬───────┬───────────┐
│編號│簽發日期│票據號碼│票面金額│發票人│背書人    │偽造署押      │罪名及宣告刑          │
│    │        │        │        │      │          │              │                      │
├──┼────┼────┼────┼───┼─────┼───────┼───────────┤
│1   │106 年9 │482392  │100萬元 │黃成柯│「黃哲清」│「黃哲清」、「│一、黃成柯犯行使偽造私│
│    │月12日  │（他卷第│        │      │「黃章富」│黃章富」及「黃│    文書罪，處有期徒刑│
│    │        │13頁）  │        │      │「黃章浩」│章浩」簽名各1 │    陸月，如易科罰金，│
│    │        │        │        │      │          │枚；「黃哲清」│    以新臺幣壹仟元折算│
│    │        │        │        │      │          │指印1 枚      │    壹日。            │
├──┼────┼────┼────┼───┼─────┼───────┤二、偽造之「黃哲清」、│
│2   │106 年9 │482393  │186萬元 │黃成柯│「黃哲清」│「黃哲清」、「│    「黃章富」及「黃章│
│    │月12日  │（他卷第│        │      │「黃章富」│黃章富」及「黃│    浩」簽名各貳枚；「│
│    │        │9 頁）  │        │      │「黃章浩」│章浩」簽名各1 │    黃哲清」指印貳枚，│
│    │        │        │        │      │          │枚；「黃哲清」│    均沒收。          │
│    │        │        │        │      │          │指印1 枚      │                      │
├──┼────┼────┼────┼───┼─────┼───────┼───────────┤
│3   │106 年10│440605  │20萬元  │黃成柯│「黃哲清」│「黃哲清」及「│一、黃成柯犯行使偽造私│
│    │月25日  │（他卷第│        │      │「黃章浩」│黃章浩」簽名、│    文書罪，處有期徒刑│
│    │        │11頁）  │        │      │          │指印各1 枚    │    參月，如易科罰金，│
│    │        │        │        │      │          │              │    以新臺幣壹仟元折算│
│    │        │        │        │      │          │              │    壹日。            │
│    │        │        │        │      │          │              │二、偽造之「黃哲清」及│
│    │        │        │        │      │          │              │    「黃章浩」簽名、指│
│    │        │        │        │      │          │              │    印各壹枚，均沒收。│
├──┼────┼────┼────┼───┼─────┼───────┼───────────┤
│4   │107 年1 │440613  │100萬元 │黃成柯│「黃哲清」│「黃哲清」、「│一、黃成柯犯行使偽造私│
│    │月1 日  │（他卷第│        │      │「黃章富」│黃章富」及「黃│    文書罪，處有期徒刑│
│    │        │19頁）  │        │      │「黃章浩」│章浩」簽名、指│    伍月，如易科罰金，│
│    │        │        │        │      │          │印各1 枚      │    以新臺幣壹仟元折算│
│    │        │        │        │      │          │              │    壹日。            │
│    │        │        │        │      │          │              │二、偽造之「黃哲清」、│
│    │        │        │        │      │          │              │    「黃章富」及「黃章│
│    │        │        │        │      │          │              │    浩」簽名、指印各壹│
│    │        │        │        │      │          │              │    枚，均沒收。      │
├──┼────┼────┼────┼───┼─────┼───────┼───────────┤
│5   │107 年1 │270805  │60萬元  │黃成柯│「黃哲清」│「黃哲清」及「│一、黃成柯犯行使偽造私│
│    │月25日  │（他卷第│        │      │「黃章浩」│黃章浩」簽名各│    文書罪，處有期徒刑│
│    │        │17頁）  │        │      │          │1 枚          │    參月，如易科罰金，│
│    │        │        │        │      │          │              │    以新臺幣壹仟元折算│
│    │        │        │        │      │          │              │    壹日。            │
│    │        │        │        │      │          │              │二、偽造之「黃哲清」及│
│    │        │        │        │      │          │              │    「黃章浩」簽名各壹│
│    │        │        │        │      │          │              │    枚，均沒收。      │
├──┼────┼────┼────┼───┼─────┼───────┼───────────┤
│6   │107 年7 │347538  │160萬元 │黃成柯│「黃哲清」│「黃哲清」及「│一、黃成柯犯行使偽造私│
│    │月1 日  │（他卷第│        │      │「黃章浩」│黃章浩」簽名、│    文書罪，處有期徒刑│
│    │        │15頁）  │        │      │          │指印各1 枚    │    伍月，如易科罰金，│
│    │        │        │        │      │          │              │    以新臺幣壹仟元折算│
│    │        │        │        │      │          │              │    壹日。            │
│    │        │        │        │      │          │              │二、偽造之「黃哲清」及│
│    │        │        │        │      │          │              │    「黃章浩」簽名、指│
│    │        │        │        │      │          │              │    印各壹枚，均沒收。│
└──┴────┴────┴────┴───┴─────┴───────┴───────────┘